【裁判字號】    90,上更(一),772
【裁判日期】    901231
【裁判案由】    偽造文書等
【裁判全文】
臺灣高等法院刑事判決                        九十年度上更（一）字第七七二號
    上  訴  人
    即  被  告  乙○○
    選任辯護人  劉陽明
                陳璧秋
                林麗芬
右上訴人因偽造文書等案件，不服台灣台北地方法院八十七年度訴字第二四一號中華
民國八十七年十月二十二日第一審判決（起訴案號：台灣台北地方法院檢察署八十六
年度偵字第一四六八四號），提起上訴，經判決後，由最高法院第一次發回，本院判
決如左：
    主  文
原判決關於行使偽造私文書及定應執行刑部分撤銷。
乙○○行使偽造私文書，足以生損害於公眾及他人，處有期徒刑壹年貳月。
    事  實
一、緣庚○○、周巳賀、癸○○、丙○○等人與乙○○於民國（下同）八十四年十二
    月一日共同出資在台北市○○區○○路一段二八七巷四弄八號一樓設立「德安生
    國際有限公司」（下稱德安生公司），庚○○、周巳賀、癸○○、丙○○四人均
    各實際出資新台幣（下同）二十萬元（登記出資額為五十萬元），乙○○則出資
    六十萬元，乙○○並推由其女兒甲○○（登記出資額為一百五十萬元、甲○○另
    由檢察官處分不起訴）擔任德安生公司之股東兼負責人，乙○○為該公司之總經
    理，負責公司業務之經營，主要之營業項目為一般進出口貿易業務。
二、德安生公司股東庚○○、周巳賀、鄭大佩、丙○○等人之股東印鑑章，原均置放
    於德安生公司之會計抽屜內，八十五年十二月底，德安生公司會計陳英錐離職時
    乃將抽屜鑰匙交付予庚○○保管，乙○○趁庚○○住院之際，向庚○○索取會計
    抽屜之鑰匙，取走庚○○等人之股東印鑑章，嗣於八十六年一月二十八日基於行
    使偽造私文書及使公務員登載不實之犯意，未經股東庚○○、周巳賀、鄭大佩、
    丙○○等人之同意，利用不知情之會計師丁○○盜用（起訴書誤為竊取）前所取
    得股東庚○○、周巳賀、鄭大佩、丙○○等人之印章，蓋於「辛○○○○」，偽
    造股東庚○○、周巳賀、鄭大佩、丙○○等人之「辛○○○○」之私文書，除將
    德安生公司之營業地址由原來之「台北市○○區○○路一段二八七巷四弄八號一
    樓」之處遷移至「台北市○○街一三三號二樓」外，並將股東庚○○、周巳賀、
    鄭大佩、丙○○等人之股份分別轉讓予乙○○之子王世男、妻王麗雲、岳父、岳
    母王榮華、王金等人，其轉讓情形分別為：「庚○○出資額五十萬元，讓予王麗
    雲承受五十萬元，並退出股東，癸○○出資額五十萬元，讓予王榮華承受五十萬
    元，並退出股東，丙○○出資額五十萬元，讓予王金承受五十萬元，並退出股東
    ，周巳賀出資額五十萬元，讓予王世男承受五十萬元，並退出股東」，乙○○並
    持該私文書，利用不知情之會計師丁○○將前揭不實事項，於八十六年一月三十
    一日持向台北市政府建設局提出申請德安生公司之「所在地遷址」、「股東出資
    轉讓」等之變更登記而行使之，並由不知情之台北市政府建設局承辦公務員經形
    式、書面審查後，於八十六年二月十一日以建一字第八六二六一○一五號函准許
    前揭申請，而使公務員將不實之事項登載於所掌之公文書。嗣於八十六年三月間
    丁○○代理乙○○申請營業事業登記證時，因德安生公司八十六年一月之營業稅
    尚未繳納，無法辦理，而以電話（○二）0000000號意欲聯絡乙○○，因
    德安生公司之電話與同棟一樓庚○○之兄經營之國盛建設公司電話相同，經庚○○之職員留言，庚○○與會計師丁○○聯絡後，始知上情，足以生損害於庚○○
    、周巳賀、鄭大佩、丙○○等人及台北市政府建設局對公司登記載之正確性。
三、案經庚○○、周巳賀、鄭大佩、丙○○等人訴請台灣台北地方法院檢察署檢察官
    偵查起訴。
    理  由
壹、程序部分：
    原判決關於詐欺取財、詐欺得利（及定應執行刑）部分，經本院上訴審撤銷，改
    判被告乙○○無罪確定，是本件審理範限於偽造私文書部分，核先陳明。
貳、實體（即行使偽造私文書、使公務員登載不實）部分：
一、上訴人即被告乙○○之供述及辯解：
    訊據上訴人即被告乙○○矢口否認有偽造私文書之犯行，辯稱略以：德安生公司
    於解散前，支票、印章全由告訴人庚○○保管，解散之後，因支票帳戶是其女兒
    即甲○○之名下，其當然據理力爭要回，不願公司解散之後淪為供他人使用，其
    辦理股東名義變更，乃事先已經告訴人庚○○之同意，否則告訴人庚○○怎可能
    於事後多次打電話催會計師快速辦理過戶手續云云。
二、認定犯罪事實所憑之證據及理由：
（一）被告乙○○辦理德安生公司所在地遷址及股東出資轉讓變更登記之事證：
      右揭犯罪事實，業據告訴人庚○○、周巳賀、鄭大佩、丙○○等人之指訴甚詳
      ，而被告乙○○確曾委託不知情之會計師丁○○辦理，先制作告訴人即德安生
      公司股東庚○○、周巳賀、鄭大佩、丙○○等人之辛○○○○，填具申請書向
      台北市府建設局申請將德安生公司之營業地址由原來之「台北市○○區○○路
      一段二八七巷四弄八號一樓」之處遷移至「台北市○○街一三三號二樓」之處
      ，並將股東庚○○、周巳賀、鄭大佩、丙○○等人之股份分別轉讓予乙○○之
      子王世男、之妻王麗雲、之岳父、岳母王榮華、王金等人，並經台北市政府建
      設局於八十六年二月十一日以建一字第八六二六一○一五號函准許前揭申請等
      情，除據被告乙○○所是認外，並經證人即信大會計事所丁○○於原審調查時
      證述甚詳（見原審八十七年三月六日、同年五月十五日訊問筆錄），復有前揭
      辛○○○○、申請書、股東名冊、台北市政府建設局八十六年二月十一日建一
      字第八六二六一○一五號函影本等在卷可稽（影本附於原審（一）卷七十六至
      八十三頁，正本附於台北市政府建設局八十七年八月十七日建一字第八七五二
      ○六五二號函所附之德安生公司案卷內）。
（二）告訴人庚○○是否同意被告乙○○辦理德安生公司「所在地遷址」及「股東出
      資轉讓」變更登記之認定：
  １‧告訴人庚○○同意公司解散？達成解散協議？
    (1)德安生公司之股東與授權關係：
      依臺北市政府檢送德安生公司登記卷所示，德安生公司之股東計有甲○○、壬○○、庚○○、癸○○、丙○○、己○○等六人。告訴人庚○○於本院調查中
      陳稱：「（德安生公司設立股東有何人？）告訴人庚○○、告訴人己○○、告
      訴人丙○○、告訴人癸○○是股東，甲○○是董事長，被告乙○○是總經理，
      告訴人己○○是我弟弟，告訴人丙○○是我姊姊，告訴人癸○○是我朋友，出
      資額十五萬元，但先出資二十萬元，我與被告乙○○、壬○○是執行董事，其
      他三人有關股東的業務是委託我全權處理」等語（見本院卷第二十七頁、第二
      十八頁），可見股東癸○○、丙○○、己○○三人之權利，均授權庚○○處理
      。惟據德安生公司章程第六條之記載，該公司僅置「董事」一人，並未設有「
      執行董事」或「董事長」，是告訴人庚○○所謂「執行董事」或「董事長」之
      說，恐係未經合法登記之片面稱謂，尚不發生法律上之效力，合先敘明。
    (2)德安生公司內部債務糾紛未決：
      告訴人己○○於本院調查中稱：「被告乙○○在八十四年或八十五年向我借
        一百萬元說公司要週轉用的，但被告乙○○拿去購買賓士車輛，錢也沒有還
        給我」云云（見本院卷第六十二頁）。告訴人庚○○於本院調查中亦稱：「
        車子的分期貸款，我弟弟己○○有一百萬元的借貸，被告乙○○沒有還」云
        云（見本院卷第一一四頁），並有該車之貸款買賣合約書附卷可稽（原審八
        十七年訴字第二四一號卷（一）第一七四頁）。
      被告乙○○於本院調查中供稱：「當時公司沒有債務，我是買賓士Ｓ三二○
        ，賓士Ｓ三二○是我自已出資買的，我是用三百三十八萬元買的，其中一百
        五十萬元是我的自備款，保險費也是我拿出來的，其餘的車款是我用分期買
        的，庚○○是保證人，車子是用公司的名義，是為了要節稅用的，後來公司
        要結束，因車子是附條件買賣，所以沒有繳清車款前，不能辦理過戶，所以
        就沒有過戶，因後來車款沒有繳納，就被車貸公司取回，後來車款不足的部
        分，就由汽車公司找告訴人庚○○處理」云云（見本院卷第六十二頁）。嗣
        稱：「該車子現係德安生公司的名字，因為公司要節稅，所以才用公司的名
        字的。車子沒有列入公司資產。（購車的）錢是我個人支付的，有匯款的單
        據，我承認有向己○○借錢，到現在還有一百萬元沒有還清，但我那時共借
        二百萬元，已有先還一百萬元，尚欠告訴人己○○一百萬元」云云（見本院
        卷第一一四頁至第一一五頁）。
      告訴人庚○○於本院調查中稱：「因我的房子被法院查封，我就拿八十幾萬
        元繳清尾款，被告乙○○到現在也沒有跟我處理」云云（見本院卷第六十二
        頁）。被告乙○○於本院調查中則供稱：「是我欠告訴人庚○○八十幾萬元
        ，不是公司欠告訴人庚○○的錢」云云（見本院卷第六十二頁）。
      由此可見德安生公司內部仍有債務糾紛未決至明，在前開債務糾紛尚未解決之
      前，衡情告訴人等不可能同意德安生公司解散或股東出資無償轉讓，以保障其
      自身之權益。
    (3)德安生公司是否經「協議解散」之判斷：
      被告乙○○於本院調查中供稱：「我們在八十五年九月間有口頭協議要解散公
      司，：：八十五年九月四日，我與壬○○、告訴人庚○○談到增資的問題，結
      果沒有談成，就說不做了，說要解散，要結束營業，僱用的人要解僱，而會計
      延到月底整理帳務及其他的雜物再走人，就是要結束公司的營業，沒有談到如
      何拆夥的事情，我只有聲明這二家公司，在澳洲、臺灣的德安生公司的資產、
      公司設備我都不要了，因我想要做快遞業務，我要公司的牌照，我有到澳洲，
      也有壬○○的簽字，當時公司沒有債務，而車子是我拿錢出來買的，在八十五
      年九月四日達成拆夥的協議，在南港路的公司斜對面的牛排館談的，因支票我
      是女兒的名字，我必須拿回來，我有開公司的票，因已拆夥，我開公司票，是
      我有欠告訴人己○○的錢，我有開二百萬元」云云（見本院卷第七十六頁、第
      七十七頁）。告訴人庚○○於本院調查中供稱：「（有無與被告乙○○達成何
      協議？如轉讓或解散？）沒有」、「（有無在八十五年九月四日協議，將公司
      結束，辦理變更登記？）有在談，我們是代理澳洲的乳液，因衛生署沒有核准
      進口，因為產品與廣告不符，係不實廣告，有被衛生署開罰單，後來抽驗，我
      們的產品在市面上銷售，公司一直處於虧損，八十五年九月四日我們有協議要
      增資，但姚志康、乙○○不同意，被告乙○○說如果公司不經營的話，他說他
      要，我並沒有答應，沒有達成協議」、「（八十五年九月由被告乙○○執管？
      ）我這邊是沒有達成協議」等語（見本院卷第二十八頁、第二十九頁）、「我
      不可能同意（協議解散），德安生公司有購買賓士車輛，我用房貸做保人，我
      不可能同意，還有被告乙○○向告訴人己○○借一百萬元也沒有還」等語（見
      本院卷第六十一頁）。足見八十五年九月四日被告乙○○及壬○○、告訴人庚○○等「三人」，雖曾「提及」解散德安生公司之事，惟既未經股東全體之同
      意，依公司法第一百十三條準用同法第七十一條第一項第三款之規定，自應認
      尚未達成「解散」之協議，僅能認部分股東確有「解散」德安生公司之「意向
      」而已。至於原審調查時當庭播放上訴人所提「壬○○」之錄音帶，告訴人庚○○供陳：「是有解散的協議伊與壬○○有同意將德安生公司轉讓給上訴人子
      女，但他要把公司債務清釐清，當時並有提出伊弟周巳賀借款之要事」等情（
      見上訴卷第八十三、八十四頁），僅足以認定渠等間之協議附有「清償債務」
      之「停止條件」，其「停止條件」既未成就，自不生協議之效力，該無效力之
      協議亦不足為被告乙○○有利之論據。
    (4)德安生公司是否達成「變更股東」（即被告所稱股東出資轉讓）協議之判斷：
      告訴人庚○○於本院調查時稱：「股東變更是在八十六年一月二十八日，是
        要結束營業，並沒有談到拆夥的問題」等語（見本院卷第七十七頁），而所
        謂「拆夥」即「變更股東」之意。因此，八十六年一月二十八日是否經德安
        生公司「股東全體」同意「變更股東」？即為本案審究之重點。經查，被告
        乙○○於本院調查中供稱：「辦理股東名義變更，事先已經告訴人庚○○的
        同意，在八十五年九月間的的早上十點左右，在公司對面有與庚○○、壬○○三個人再談，其他的股東都是人頭，我們在談公司要解散的事情，因公司
        屬於虧損狀況，因臺灣有一家德安生公司、澳洲也有一家德安生公司，合夥
        人都是一樣的，但實際出資的人只有我與壬○○、庚○○三人，當時有談到
        的結論是說我在澳洲公司的股權拋棄不要，而臺灣公司的生財器具、辦公設
        備、存貨我都不要，：：那天談的結果就是臺灣的德安生公司的股份的名義
        都讓與給我，當天是有這樣的協議，告訴人庚○○他不承認，而壬○○他人
        以移民澳洲有錄音及書面為證」云云（見本院卷第五十九頁）。對此告訴人
      庚○○雖不否認被告乙○○曾（於八十五年九月四日）「提起」結束公司之
        事，惟稱：「在八十五年八月前後，因公司一直處於虧損的狀況，沒有賺錢
        ，但公司並沒有負債的情形，我就提議，我向被告乙○○、壬○○提議說要
        增資，但被告乙○○、壬○○不同意，被告乙○○並且另提議說，如果公司
        不經營，被告乙○○他說他要，拿安德生公司去經營快遞業務，我沒有同意
        ，所以並沒有達成協議」等語（見本院卷第六十一頁），應堪認告訴人庚○○（於八十五年九月四日）並未同意「退股」，自亦不生「變更股東」之問
        題。至於八十六年一月二十八日究竟有無談及「拆夥」（即「變更股東」）
        之問題，徵諸經驗法則，告訴人庚○○既明知被告乙○○與德安生公司債糾
        紛未決，在被告乙○○尚未解決之情形下，豈有可能貿然同意「無償」全數
        讓與所持有德安生公司股權予被告乙○○之理？是八十六年一月二十八日辛○○○○之內容堪疑，尚不得遽認告訴人已同意變更股東之證據。
      被告乙○○雖堅稱：德安生公司實際股東僅有庚○○、壬○○及伊三人，其
        餘周巳賀、癸○○、丙○○等股東均為人頭，已授權庚○○全權處理股份，
        因德安生公司處於虧損狀態，並無剩餘價值，而伊女甲○○登記為公司負責
        人，為防股東有何不利公司之行為而牽累甲○○，伊與庚○○、壬○○於八
        十五年九月四日達成協議，同意將公司結束並為前開變更登記，且由庚○○
        提供周巳賀、癸○○、丙○○之印章，伊始辦理變更登記等情，並聲請傳訊
        壬○○證明。惟查，並無積極證據足資證明德安生公司股東庚○○、周巳賀
        、癸○○、丙○○等人確曾同意將渠等所持有之股權（出資）「無償」轉讓
        予被告乙○○所指定之人，自難遽認周巳賀、鄭大佩、丙○○等人已同意被
        告乙○○辦理「變更股東」。又被告乙○○縱曾向告訴人庚○○提及德安生
        公司「解散」之事，然無法據此推論被告乙○○亦向告訴人庚○○提及德安
        生公司「變更股東」之事。況「解散」與「繼續經營」係完全相反且互為矛
        盾之二個法律概念，依公司法第一百十三條準用同法第七十一條第二項、第
        三項之規定，德安生公司若經股東全體之同意「解散」，即無再「變更股東
        」而「繼續經營」之餘地。因此，被告乙○○既主張德安生公司已經股東全
  體之同意而「解散」，復主張經該公司股東全體之同意而「變更股東」由其
        「繼續經營」，則德安生公司究係要「解散」？抑或「繼續經營」？已莫衷
        一是。而德安生公司股東並未達成「解散」之協議，已如前述；至於是否經
        股東全體之同意「變更股東」而「繼續經營」？卻為告訴人即股東庚○○所
        否認，顯未能取得股東「全體」之同意；另參諸庚○○、周巳賀、癸○○、
        丙○○等股東並無「無償」轉讓所持有之股權（出資）予被告乙○○所指定
        之人之理由，自難認被告乙○○「變更股東」之舉，已得股東庚○○、周巳
        賀、癸○○、丙○○等人之同意，甚明。至於股東壬○○之錄音帶內容，已
        見前述，本院經屢次傳訊壬○○無著，被告亦稱壬○○已移居澳洲，無法傳
        訊到庭，自無再行無亦傳拘之必要。
  ２‧被告乙○○如何取得德安生公司其他股東之印章：
    (1)德安生公司公司章之數量之認定：
      告訴人庚○○於本院調查中稱：「（德安生公司有幾套公司章？）德安生公司
      的章有二套，一套是開支票的印鑑章，另一套是公司設立的印鑑章、股東章」
      （見本院卷第一一三頁）。與被告乙○○於本院調查中供稱：「德安生公司的
      章二套，一套是開支票的印鑑章是黑色牛角的材質，一套是公司設立的印鑑、
      股東章是黑色塑膠的材質」等語相符（見本院卷第一一三頁）。足認德安生公
      司應有二套公司章，一套係黑色牛角材質之支票印鑑章，一套係公司設立之印
      鑑、股東章是黑色塑膠的材質。
    (2)德安生公司公司章之保管：
      證人即德安生公司之會計陳英錐證稱：「伊係向庚○○辦理交接，伊印象中股
      東之印章鎖在公司裡。伊離職時，鑰匙交給庚○○」、「公司櫃子只有一把鑰
      匙，伊要離職時就交給庚○○。櫃子裏有公司資料、股東名冊、印章」等情（
      見原審卷（二）第八十七頁、上訴審審卷第六十一頁），足證證人陳英錐於職
      離時係將股東印章等交予庚○○保管。而據告訴人庚○○於本院調查中稱：「
      公司印章放在公司抽屜裡面，公司成立時的公司章，都由會計小姐陳英錐在保
      管，放在公司的辦公桌的抽屜裡面，會計小姐離職時，被告乙○○並不在場，
      會計陳英錐是在八十五年九月十月間離職的，會計離職後有把鑰持交給我，我
      一直在保管中」等語（見本院卷第二十八頁、第六十頁至第六十一頁、第七十
      五頁、第一一三頁），亦不否認證人陳英錐於職離時係將鎖有股東印章之抽屜
      鑰匙，交予伊保管；且於伊住院期間將抽屜鑰匙交予被告乙○○前，該抽屜鑰
      匙（連同抽屜內之印章）均由伊保管無訛。
    (3)該抽屜鑰匙已交予被告乙○○：
      告訴人庚○○於本院調查中稱：「八十五年十二月我因開刀住院，在隔年的一
      月初，我住在國泰醫院時，被告乙○○有去探望，向我要鑰匙，會計的抽屜的
      鑰匙本來就是要交給被告乙○○的，我就將鑰匙交給被告乙○○，所有公司的
      印章、股東資料都放在活動的公文櫃裡面平常均有上鎖，需要鑰匙才能開取。
      被告乙○○簽發支票用的大、小章，是鎖在櫃子裡的，是由會計在保管的，裡
      面也有股東章，但我不知道還有另外一組公司章在裡面，股東章很少用到，被
      告乙○○到醫院跟我拿的，我也沒有在意，被告乙○○說要向我拿抽屜鑰匙，
      我就拿給他，被告乙○○也沒有說要拿抽屜鑰持做什麼用」等語（見本院卷第
      二十八頁、第六十頁至第六十一頁、第七十五頁、第一一三頁）。告訴人己○○於本院調查中供稱：「告訴人庚○○有生病住院，印章的鑰匙有交給被告乙○○」等語（見本院卷第六十頁）。應足認被告乙○○乃於告訴人庚○○住院
      期間，向告訴人庚○○取得抽屜鑰匙，進而取得德安生公司之公司章及股東印
      鑑章無訛。雖被告擔任總經理，總攬公司業務，會計小姐離職時，被告乙○○
      不在場，始將鑰持交給告訴人庚○○，故被告乙○○嗣後自告訴人庚○○處取
      得抽屜鑰匙，進而取得德安生公司之公司章及股東印鑑章，過程尚無瑕疵之可
      言。然而，告訴人庚○○雖將抽屜鑰匙交付予被告乙○○，並非同意被告乙○○恣意盜用公司章及股東印鑑於非特定範圍，應予判明。
    (4)被告對如何取得公司章及股東印鑑章之辯解：
      被告乙○○在本院調查中供稱：「（辦理辛○○○○所用印章係如何來的？）
      八十五年九月間我們有口頭協議要解散公司，之後我就沒有再回到公司過，因
      我管支票，而公司大、小章是由告訴人庚○○保管，因公司要解散，還須辦理
      過戶，我就去告訴人庚○○家裡拿印章，是在八十五年十月或十一月晚上十一
      、二點左右，去告訴人庚○○內湖的東湖路十五號五樓的住處拿大、小章及股
      東的印章，當時我是與朋友戊○○一起去拿的，因告訴人庚○○是用牛皮紙包
      裝印章的，我沒有清點，但戊○○有看到告訴人庚○○有拿一個袋子給我，但
      他不知道裡面有裝何東西」云云（見本院卷第六十三頁）、「我是去告訴人庚○○住處拿到印章的，公司章有二組，一組是公司支票使用的，是用牛角黑色
      的方形章，另一組也是公司章、負責人章也都是黑色的但是是塑膠的，在八十
      五年十一月晚上十一、二點左右，我與證人戊○○一起去告訴人庚○○內湖的
      東湖路十五號五樓的住處拿公司的大、小章及股東的印章，當時我是與朋友戊○○一起去拿的，我開車的，我是在景美開銀樓，證人戊○○他是派出所警員
      ，他常常會到我銀樓去巡邏箱簽到而認識的，當時證人戊○○已下班，因我開
      新車，本來是要順便開車走一走，先載戊○○到告訴人庚○○住處然後我們在
      一起去基隆吃海鮮，我在告訴人庚○○家裡，他是拿整個用牛皮紙包裝的印章
      給我，告訴人庚○○是在客廳交給我的，我沒有清點，當時我們二人的關係都
      非常的好，因事先我有與告訴人庚○○聯絡過，所以告訴人庚○○他就自已主
      動交給我的，戊○○有看到告訴人庚○○有拿一個牛皮紙袋交給我，但他不知
      道裡面有裝何東西，辦理股東名義變更，事先已經告訴人庚○○的同意，在八
      十五年九月間的的早上十點左右，在公司斜對面的牛排館有與庚○○、壬○○
      三個人再談，其他的股東都是人頭，因政府有規定，公司成立要有五個股東，
      所以我們在談公司要解散的事情，因公司屬於虧損狀況，因臺灣有一家德安生
      公司、澳洲也有一家德安生公司，合夥人都是一樣的，但實際出資的人只有我
      與壬○○、庚○○三人而已。：：我們從告訴人庚○○那裡回來之後時，在汐
      止上閘道因車速過快，有被高速公路警察欄過」云云（見本院卷第七十一頁、
      第七十二頁）。然此辯解與告訴人庚○○所指稱：「印章（鑰匙）被告乙○○
      到醫院去拿的，不是到我家拿的」等情顯然不符（見本院卷第七十一頁）。查
      德安生公司之公司章及股東印鑑章既鎖在公司櫃子裡，由會計保管，業據證人
      即德安生公司之會計陳英錐證實在卷，且告訴人已將鑰匙交付被告，衡情自無
      將德安生公司之公司章及股東印鑑章帶回住處藏放之必要與可能，被告所辯股
      東印章係前往告訴人住處拿取云云，洵非可採。
    (5)證人戊○○之證詞不足為被告有利之證據：
      證人戊○○於本院調查中證稱：「（八十五年間有無與被告乙○○到告訴人庚○○那裡？）當時被告乙○○說要去找朋友聊聊天，是到東湖的瓏山林，被告
      乙○○他開車子到地下室後直接爬樓梯到客廳的，有三個人去，有我與被告乙○○及他太太一起去的，被告乙○○、告訴人庚○○在飯廳聊天，我在客廳看
      電視，被告乙○○的太太與告訴人庚○○的母親周媽媽在聊天。被告乙○○要
      離開時，我沒有看到告訴人庚○○有無交東西給被告乙○○，被告乙○○離開
      後就回被告乙○○景美的家裡。被告乙○○跟我說去告訴人庚○○家，晚上可
      以去聊天，其他的事情我就不知道。被告乙○○走時沒有拿東西。他只是告訴
      我他有一個朋友叫告訴人庚○○住在東湖瓏山林，要過去聊天坐坐，並沒有說
      做什麼作，只有去過這一次而已，並沒有說要去吃海產，而吃海產是另外一次
      ，因為處理車禍才跟他們的親戚去基隆吃海產。我都沒有看到告訴人庚○○交
      一個牛皮紙袋給被告乙○○」、「在汐止上閘道因車速過快，是有被高速公路
      警察欄過，但不是那一次」等語（見本院卷第七十二頁至第七十四頁）。對照
      證人戊○○上開證述與被告前開對如何取得公司章及股東印鑑章之辯詞，可知
      被告前開對如何取得公司章及股東印鑑章之辯解，顯與事實有所悖離，應不足
    採。是以，證人戊○○之證詞不足為被告有利之證據。
    (5)被告乙○○取得公司章及股東印鑑章之目的：
      被告乙○○先於原審調查時供稱：「：：我想把公司執照頂下來，：：辦過戶
      時，庚○○提出要求把掛名股東四名塗掉，後來過戶後，會計通知庚○○把印
      章『寄』給他辦理，我事先提供王麗雲、王榮華、王金、王世男」等語（見原
      審卷（一）第二十八頁反面），嗣復供稱：「：：，後來通知我趕快辦理變更
      股東，到他家『拿』公司印章及支票、印鑑章、股東印章等，我就到庚○○家
      取得這些資料」（見原審卷（一）第九十九頁反面），其前後所供「寄」或「
      拿」已有不符，而被告乙○○既主導「股東變更」之申請，印章如何得來，豈
      有記憶不清之理？是被告乙○○前揭供稱之真實性如何，已非無疑。然而，被
      告乙○○取得德安生公司公司章及股東印鑑章之目的，卻極為明確，無非係為
      德安生公司辦理「變更股東」手續之用。因此，姑不論被告乙○○取得德安生
      公司公司章及股東印鑑章之手段是否合法，被告乙○○既已取得系爭公司章及
      股東印鑑章，是否經各該股東授權使用系爭公司章及股東印鑑章於辦理「變更
      股東」手續之用？並非無疑。被告就此並無法舉證證明其確經授權使用系爭公
      司章及股東印鑑章於辦理「變更股東」之手續，故應堪認被告乙○○乃盜用告
      訴人庚○○、周巳賀及鄭大佩、丙○○等人之股東印鑑章於「辛○○○○」上
      ，用以偽造「辛○○○○」，應可認定。
  ３‧對被告有利證據不予採納之理由：
    (1)證人丁○○、余鳳英之證詞不足為被告乙○○有利認定：
      至證人丁○○雖於原審調查時供稱：「告訴人庚○○曾於八十六年三月間與其
      聯絡詢問有關股東變更之手續是否辦妥」等語。然此為告訴人庚○○所堅決否
      認，並謂：係其主動與證人丁○○聯絡，在公司見到留言，始與證人丁○○聯
      絡等語（見原審卷（一）第四十八頁反面）。經查，告訴人庚○○之國盛公司
      與德安生公司之電話，均共同使用（○二）0000000號，有卷附被告乙○○之名片一紙、及證人丁○○欲傳真予告訴人庚○○之函其上均載明前揭電
      話可稽（見偵查卷第八頁、原審卷（一）第八十五頁），復經告訴人周巳賀證
      實德安生公司設於地下室，國盛公司設於一樓等情可佐憑（見原審卷一五○頁
      ）。而證人丁○○亦稱：「八十六年三月間其為辦理德安生公司有關營利事業
      登記證變更時，因德安生公司營業稅未繳清，而曾試圖聯絡被告，其如果有欠
      缺文件，亦會向負責人索取補充文件，應不會找公司股東」等語（見原審卷（
      一）一四九頁），足見證人丁○○之事務所因德安生公司營業稅未繳清，確曾
      試圖聯絡被告乙○○甚明，而衡諸常理。證人丁○○之事務所關於此事，必將
      會以前揭電話試圖聯絡被告乙○○，儘早與被告乙○○取得聯繫，以便儘早辦
      好相關手續。從而，告訴人庚○○前揭供稱：因德安生公司之電話與告訴人庚○○之公司（國盛公司）之電話相同，嗣經其公司之職員留言，其始會與證人
      丁○○聯絡等情，合乎事理。故被告乙○○所稱：「庚○○曾主動與丁○○聯
      絡詢問有關股東變更之手續是否辦妥，表示同意變更」云云，尚非可採。另證
      人余鳳英於原審調查時供稱：「一位自稱姓余之小姐，曾多次詢問過告訴人庚○○股東名義變更一事，是否辦妥等語，亦係告訴人庚○○於前次聯絡後，請
      其國盛公司會計小姐詢問有關股東變更之事，實難據此即認告訴人庚○○已事
      先同意被告乙○○得以逕行辦理告訴人等之股東名義變更，而為被告乙○○有
      利認定之依據。
    (2)壬○○書信及錄音帶不足為被告乙○○有利之認定：
      被告乙○○於本院調查中供稱：「（公司協議解散的證明？）有壬○○錄音及
      書面，並有壬○○的簽名」云云（見本院卷第六十一頁）。告訴人庚○○於本
      院調查中稱：「（提示證人壬○○書信簽名有何意見？）沒有辦法確認是證人
      壬○○簽名的」（見本院卷第七十七頁）、「（對壬○○錄音內容有何意見？
      提示並告以要旨）我不可能同意，德安生公司有購買賓士車輛，我用房貸做保
      人，我不可能同意，還有被告乙○○向告訴人己○○借一百萬元也沒有還，還
      有我沒有見到壬○○本人，他們談什麼我不知道」等語（見本院卷第六十一頁
      至第六十二頁）。既無積極證據足資證明被告乙○○所稱書面上壬○○之簽名
      為真；衡諸告訴人庚○○、己○○兄弟與德安生公司間仍有債務未清，索討尚
      且不及，實乏「無償」轉讓所持有股權而「無條件」退出德安生公司之充分理
      由。是以，壬○○之書信應不足為被告乙○○有利認定。另原審調查時當庭播
      放上訴人所提「壬○○」之錄音帶，庚○○供陳：「是有解散的協議，伊與壬○○有同意將德安生公司轉讓給上訴人子女，但他要把公司債務釐清，當時並
      有提出伊弟周巳賀借款之事」等情（見原上訴第八十三、八十四頁），顯見渠
      等間之協議附有「清償債務」之「停止條件」，其「停止條件」既未成就，自
      不生協議之效力，該無效力之協議亦不足為被告乙○○有利之論據，附此敘明
      。
（三）復查，主管機關對於有限公司「營業地址變更」及「股權轉讓」等變更登記，
      係採形式、書面審查，而非實質審查等情，有臺北市證府建設局九十年十一月
      二十七日北市建商二字第九○五○○三九四○○號函附卷可稽（見本院卷第一
      二六頁）。故被告乙○○偽造前揭「辛○○○○」（私文書），利用不知情之
      丁○○行使該偽造之「辛○○○○」（私文書）於主管機關，使不知情之公務
      員將前開不實事項登載於其職務上所掌之公文書，顯有使公務員為不實登載之
      情至明。
（四）綜右所述，被告乙○○前揭辯稱，純屬事後卸責之詞，不足採信，其行使偽造
      私文書及使公務員為不實登載之罪行，事證明確，犯行洵堪認定。
三、論罪：
（一）核被告乙○○所為，係犯刑法第二百十六條行使第二百十條偽造私文書、第二
      百十四條使公務員登載不實之罪。
（二）被告乙○○盜用告訴人庚○○、周巳賀、鄭大佩、丙○○等人之印章，蓋於「
      辛○○○○」（私文書），乃偽造「辛○○○○」（私文書）之階段行為，不
      另論以盜用印章罪。另被告乙○○偽造前揭「辛○○○○」（私文書），並進
      而持以行使之犯行，其偽造之低度行為應為行使之高度行為所吸收，不另論罪
      。
（三）又被告乙○○同時偽造庚○○、周巳賀、癸○○、丙○○名義之「辛○○○○
      」並持以行使，同時侵害數個人法益，係一行為觸犯數罪名，應以想像競合犯
      論以一罪。
（四）被告乙○○利用不知情之丁○○行使偽造「辛○○○○」之私文書，使公務員
      登載不實，為間接正犯。
（五）被告乙○○所犯刑法第二百十四條之罪，與前揭刑法第二百十六條行使第二百
      十條偽造私文書罪間，有方法結果之牽連關係，應從一重論以行使偽造私文書
      罪。
（六）公訴人雖未就被告乙○○使公務員登載不實部分起訴，惟此部分與前揭行使偽
      造私文書之犯行有裁判上一罪之牽連犯關係，本院自得併予審究。
四、撤銷改判之理由：
    原審予以論罪科刑，固非無見。惟：
（一）八十五年十二月底，德安生公司會計陳英錐離職時乃將抽屜鑰匙交付予庚○○
      保管，乙○○趁庚○○住院之際，向庚○○索取會計抽屜之鑰匙，未經股東庚○○、周巳賀、鄭大佩、丙○○等人之同意，盜用渠等之股東印鑑章，並非直
      接自離職之會計陳英錐處取走庚○○、周巳賀、鄭大佩、丙○○等人股東印鑑
      章。原審就此部分之事實認定，自有未洽。
（二）同時偽造不同被害人之文書時，因侵害數個人法益，係一行為觸犯數罪名。本
      件依原判決所載，被告係同時偽造庚○○、周巳賀、癸○○、丙○○名義之辛○○○○後，持以行使。如何不能論以想像競合犯，原判決未詳實說明，要屬
      理由不備，尚有未洽。
（三）又刑法第二百十四條所謂使公務員登載不實事項於公文書罪，須一經他人之聲
      明或申報，公務員即有登載之義務，並依其所為之聲明或申報予以登載，而屬
      不實之事項者，始足構成。若其所為聲明或申報，公務員尚須為實質之審查，
      以判斷其真實與否，始得為一定之記載者，即非本罪所稱之使公務員登載不實
      。原審未及審究本件台北巿政府建設局承辦公務員，對於德安生公司申請變更
      登記時，是否確為「形式審查」？抑或係「實質審查」？不分情由即逕論被告
      乙○○牽連犯刑法第二百十四條之罪，其理由不備，亦有未洽。
    被告上訴意旨猶執陳詞，否認犯罪，指摘原判決不當，固無理由，惟原判決既有
    可議，自應由本院予以撤銷改判。
五、科刑及其審酌事項：
    爰審酌被告之犯罪動機、目的、手段、所生損害及犯罪後態度等一切情狀，量處
    被告乙○○如主文第二項所示之刑。
六、適用法律：
    據上論斷，應依刑事訴訟法第三百六十九條第一項前段、第三百六十四條、第二
    百九十九條第一項前段，刑法第二百十六條、第二百十條、第二百十四條、第五
    十五條，罰金罰鍰提高標準條例第一條前段，判決如主文。
本案經檢察官劉靜婉到庭執行職務
中    華    民    國      九十    年       十二     月      三十一      日
                              臺灣高等法院刑事第二十二庭
                                  審判長法  官  許  正  順
                                        法  官  林  明  俊
                                        法  官  邱  同  印
右正本證明與原本無異。
如不服本判決應於收受送達後十日內向本院提出上訴書狀，其未敘述上訴之理由者並
得於提起上訴後十日內向本院補提理由書（均須按他造當事人之人數附繕本）。
                    書記官  莊  昭  樹
中    華    民    國      九十一  年        一      月        二        日
附錄：本判決論罪科刑刑法條全文
刑法第二百十六條
行使第二百十條至第二百十五條之文書者，依偽造、變造文書或登載不實事項或使登
載不實事項之規定處斷。
刑法第二百十條
偽造、變造私文書，足以生損害於公眾或他人者，處五年以下有期徒刑。
刑法第二百十四條
明知為不實之事項，而使公務員登載於職務上所掌之公文書，足以生損害於公眾或他
人者，處三年以下有期徒刑、拘役或五百元以下罰金。


司法院資訊處製作；財團法人民間司法改革基金會備份。
